【裁判字號】    98,易,517
【裁判日期】    990322
【裁判案由】    毒品危害防制條例
【裁判全文】
臺灣宜蘭地方法院刑事判決               98年度易字第517號
公  訴  人  臺灣宜蘭地方法院檢察署檢察官
被      告  丁○○
上列被告因毒品危害防制條例案件，經檢察官提起公訴（98年度
毒偵字第617號），本院判決如下：
    主  文
丁○○無罪。
    理  由
一、本件公訴意旨略以：被告丁○○基於施用第二級毒品甲基安
    非他命之犯意，於民國98年8月25日21時許，在宜蘭縣頭城
    鎮○○○路60號之住處，以玻璃球燒烤吸食煙霧之方式，施
    用甲基安非他命1次，嗣經警於98年8月25日22時許在其上開
    住處查獲，並扣得甲基安非他命2包（驗餘淨重4.1158公克
    ）、吸食器1組；被告於翌日經警採尿送驗，結果呈安非他
    命類陽性反應，而查知上情。因認被告涉犯毒品危害防制條
    例第10條第2項之施用第二級毒品罪嫌。
二、按犯罪事實應依證據認定之，無證據不得認定犯罪事實；不
    能證明被告犯罪者，應諭知無罪之判決，刑事訴訟法第154
    條第2項、第301條第1項分別定有明文。又刑事訴訟法第161
    條第1項規定，檢察官就被告犯罪事實，應負舉證責任，並
    指出證明之方法。因此，檢察官對於起訴之犯罪事實，應負
    提出證據及說服之實質舉證責任。倘其所提出之證據，不足
    為被告有罪之積極證明，或其闡明之證明方法，無從說服法
    官以形成被告有罪之心證，基於無罪推定之原則，自應為被
    告無罪判決之諭知（最高法院92年臺上字第128號判例要旨
    參照）。另按除法律另有規定外，實施刑事訴訟程序之公務
    員因違背法定程序取得之證據，其有無證據能力之認定，應
    審酌人權保障及公共利益之均衡維護，刑事訴訟法第158條
    之4定有明文。
三、本件公訴人據以認定被告涉有施用第二級毒品罪嫌，係以(1)
    被告之自白；(2)慈濟大學濫用藥物檢驗中心檢驗總表及毒品
    犯罪嫌疑人尿液採驗作業管制紀錄表各1份；(3)警方於98年8
    月25日扣案之甲基安非他命2包、吸食器1組，及交通部民用
    航空局航空醫務中心毒品鑑定書1份，資為論據。惟本件被
    告於警詢、偵審中迭抗辯：警方並未經過伊同意，就直接進
    入伊前揭住處，警察的採證程序是違法的，故本案扣得之甲
    基安非他命2包、吸食器、警方所採取伊的尿液以及檢驗報
    告均屬違法採證取得之證據，不能作為本案證據使用等語。
    是本案就公訴人所舉前揭扣案物品及被告尿液等證據是否具
    證據能力乙節，自應先予審酌。
四、經查：
 (一) 關於扣案甲基安非他命、吸食器及交通部民用航空局航空醫
    務中心毒品鑑定書是否違反法定程序取得部分：
  1.按刑事訴訟係以確定國家具體之刑罰權為目的，為保全證據
    並確保刑罰之執行，於訴訟程序之進行，固有許實施強制處
    分之必要，惟強制處分之搜索、扣押，足以侵害個人之隱私
    權及財產權，若為達訴追之目的而漫無限制，許其不擇手段
    為之，於人權之保障，自有未周，故基於維持正當法律程序
    、司法純潔性及抑止違法偵查之原則，實施刑事訴訟程序之
    公務員不得任意違背法定程序實施搜索、扣押；至於違法搜
    索、扣押所取得之證據，若不分情節，一概以程序違法為由
    ，否定其證據能力，從究明事實真相之角度而言，亦難謂適
    當。因此，對於違法搜索、扣押所取得之證據，為兼顧程序
    正義及發現實體真實，應由法院於個案審理中，就個人基本
    人權之保障及社會安全之維護，依比例原則及法益權衡原則
    ，予以客觀之判斷（最高法院99年度臺上字第129號判決意
    旨參照）。
  2.本件依卷附98年8月25日22時許在宜蘭縣頭城鎮○○○路60
    號之扣押筆錄所載，警方執行扣押之依據為「依刑事訴訟法
    第131條之1經受搜索人同意執行搜索」、「被告、犯罪嫌疑
    人或第三人遺留在犯罪現場之物予以扣押」（見警卷第16頁
    ），惟本案查獲警員乙○、甲○○並未取得被告同意，即於
    98 年8月25日22時許進入被告位於宜蘭縣頭城鎮○○○路60
    號住處之事實，除據被告丁○○迭辯稱在卷外，亦據證人即
    查獲警員乙○於本院審理時到庭結證明確（見本院卷第78至
    79 頁），核與在場證人丙○○證述情節相符（見本院卷第
    84頁、第86至87頁），足見本件被告並非自願同意警員進入
    其住處。至證人乙○雖於本院審理時證稱：因伊在帶班巡邏
    時，透過窗戶看到被告前開住處房間內，有4個人在傳遞東
    西，且有看到煙霧，伊合理懷疑他們在裡面施用毒品，故依
    法以臨檢名義進入屋內等語（見本院卷第78、82頁），惟依
    警察勤務條例第11條第3款、警察實施臨檢作業規定第3條規
    定，臨檢之範圍係以公共場所、交通工具、公眾得出入場所
    為限，本件警員進入之區域為私人住宅，自已踰越警察實施
    臨檢之權限範疇甚明，本件查獲警員以臨檢名義進入被告之
    住所，即非法之所許，是警方以臨檢名義在前揭處所扣得之
    甲基安非他命2包、吸食器1組，即屬違背法定程序取得之證
    據。依毒樹毒果實理論，本案對前揭扣案甲基安非他命送驗
    所得之毒品鑑定報告即交通部民用航空局航空醫務中心毒品
    鑑定書，亦屬警察違法實施扣押而衍生取得之證據，甚為明
    確。
 (二) 關於警方採取尿液及慈濟大學濫用藥物檢驗中心檢驗總表是
    否違反法定程序取得部分：
  1.按檢察事務官、司法警察官或司法警察因調查犯罪情形及蒐
    集證據之必要，對於經拘提或逮捕到案之犯罪嫌疑人或被告
    ，得違反犯罪嫌疑人或被告之意思，採取其指紋、掌紋、腳
    印，予以照相、測量身高或類似之行為；有相當理由認為採
    取毛髮、唾液、尿液、聲調或吐氣得作為犯罪之證據時，並
    得採取之，刑事訴訟法第205條之2定有明文。依前揭法條規
    定，檢察事務官、司法警察官或司法警察違反犯罪嫌疑人或
    被告之意思執行採取指紋、尿液等採證行為，自以經合法拘
    提或逮捕犯罪嫌疑人或被告到案為前提。
  2.本件查獲警員於被告前開住處執行扣押後，係依現行犯之規
    定逕行逮捕被告，帶往宜蘭縣政府警察局礁溪警局採取尿液
    之事實，乃據被告及證人乙○一致陳述在卷，並有宜蘭縣政
    府警察局礁溪分局執行拘提逮捕告知親友通知書存卷可查（
    見警卷第21、22頁）。惟依刑事訴訟法第88條第2項規定，
    現行犯係指犯罪在實施中或實施後即時被發覺之行為人。本
    件查獲警員乙○於本院審理時，已結證：伊並未看到被告施
    用毒品，只是憑藉伊在屋外目視被告房間內有人遞交東西跟
    煙霧，合理懷疑房間內的人在施用毒品等語明確（見本院卷
    第79、82頁），此項情形與刑法所規定之現行犯定義不同，
    則本案警方以現行犯之規定逮捕被告帶往宜蘭縣政府警察局
    礁溪分局採取尿液，於法已嫌無據，又司法警察既未合法逮
    捕被告到案，自無從適用刑事訴訟法第205條之2規定對被告
    強制採取尿液。另被告並未同意採尿乙情，除據被告抗辯在
    卷外（見本院卷第108頁），卷附警詢筆錄亦未記載被告同
    意採尿，是警方採取尿液亦未取得被告自願性同意甚明。綜
    前所述，警方對被告採取尿液，並未取得被告自願性同意，
    亦不符合刑事訴訟法第205條之2所定得違反被告意願採取尿
    液之要件，則警方對被告所為採取尿液之採證行為，已違背
    法定程序，所採取之尿液自屬違背法定程序取得之證據，另
    依毒樹毒果實理論，本案對被告違法採取尿液送驗所得之尿
    液檢驗報告即慈濟大學濫用藥物檢驗中心檢驗總表，亦屬警
    方違法採取尿液衍生取得之證據，甚為明確。
 (三) 綜上所述，本件公訴人所舉證據(1)扣案甲基安非他命、吸食
    器、交通部民用航空局航空醫務中心毒品鑑定書，及(2)警方
    採取之尿液及慈濟大學濫用藥物檢驗中心檢驗總表，均係刑
    事訴訟程序之公務員因違背法定程序取得之證據，其有無證
    據能力之認定，依刑事訴訟法第158條之4規定，應審酌人權
    保障及公共利益之均衡維護，以為決定。本院審諸(1)本案警
    員係以自屋外看見被告房間內有人傳遞物品及煙霧，懷疑被
    告施用毒品而為本案採證，已如前述，被告所涉毒品危害防
    制條例第10條第2項之施用第二級毒品罪，乃3年以下有期徒
    刑之罪，與同條例及刑法之其他罪刑相較，尚非屬於重罪；
    且施用毒品之犯罪，固有礙國民健康、社會善良風氣，然被
    告施用毒品，乃戕害自己身心健康，並未直接、實際危及他
    人，對公共利益尚未達鉅大實害程度。惟(2)司法警察所進入
    之地點乃隱私性甚高之私人使用住宅，警方在無合法權限下
    進入被告住宅實施扣押之偵查行為，對於被告居住自由及隱
    私權之侵害程度非屬輕微；而警方接續逮捕被告、強制採取
    尿液之偵查行為，更嚴重拘束被告之身體自由及意思決定權
    利，警方違反法定程序之情節尚非輕微。(3)是綜合上開情狀
    ，權衡人權保障及公共利益之維護，應認本件因司法警察違
    背法令取得之扣案物品、尿液，以及因此送鑑定所得之毒品
    鑑定報告（交通部民用航空局航空醫務中心毒品鑑定書）、
    尿液檢驗報告（慈濟大學濫用藥物檢驗中心檢驗總表），均
    不具有證據能力，不得作為本院認事用法之依據。
五、依前所述，公訴人所舉被告扣案甲基安非他命、吸食器、尿
    液，以及毒品鑑定被告（交通部民用航空局航空醫務中心毒
    品鑑定書）、尿液檢驗報告（慈濟大學濫用藥物檢驗中心檢
    驗總表），均不具證據能力，無從採為本案論罪之根據。而
    依刑事訴訟法第156條第2項規定，被告之自白不得作為有罪
    判決之唯一證據，本件公訴人除被告之自白外，其餘所舉證
    據既均不得作為本案論罪根據，則依前述規定，本件無從僅
    憑被告單一之自白，即對被告論以施用第二級毒品罪，依上
    揭法條規定及說明，應為被告無罪判決之諭知。
六、據上論斷，應依刑事訴訟法第301條第1項，判決如主文。
本案經檢察官劉惟宗到庭執行職務
中    華    民    國    99    年    3     月    22    日
                  刑事第四庭  法  官  鄧晴馨
上正本證明與原本無異。
如不服本判決，應於收受送達後10日內向本院提出上訴狀（應附
繕本）。其未敘述上訴理由，應於上訴期間屆滿後20日內補提理
由書狀於本院，上訴於臺灣高等法院。
                              書記官  林怡君
中    華    民    國    99    年    3     月    22    日

司法院資訊處製作；財團法人民間司法改革基金會備份。
